【裁判字號】    99,家簡,3
【裁判日期】    990802
【裁判案由】    分割遺產
【裁判全文】
臺灣士林地方法院民事判決               99年度家簡字第3號
原      告  甲○○
訴訟代理人  乙○○
被      告  戊○○○
            丙○○
            丁○○
兼上三人
訴訟代理人  己○○
上列當事人間代位分割遺產事件，本院於民國99年7 月19日言詞
辯論終結，判決如下：
    主  文
被繼承人陳火生、鄭玉葉所遺如附表一所示之土地，由被告及訴
外人庚○○依如附表二所示之應繼分比例分割為分別共有。
原告其餘之訴駁回。
訴訟費用由原告負擔二分之一，餘由被告依附表二所示之應繼分
比例負擔。
    事實及理由
一、按訴狀送達後，原告固不得將原訴變更或追加他訴，但請求
    之基礎事實同一者、擴張或減縮應受判決事項之聲明者、或
    不甚礙被告之防礙及訴訟之終結者，不在此限，民事訴訟法
    第255 條第1 項第2 款、第3 款、第7 款定有明文。查原告
    原起訴狀訴之聲明為：「(1)被告及訴外人庚○○公同共有如
    附表一所示之不動產，准予依附表二所示之應繼分比例分割
    為分別共有。(2)訴訟費用由被告負擔。」等語；嗣於99年7
    月19日追加訴之聲明：「被告等應偕同原告就如附表三所示
    之遺產辦理繼承登記後，依附表二所示之應繼分比例分割為
    分別共有。」等語，核其先後請求之基礎事實同一，具有社
    會事實上之共通性及關連性，亦無礙於被告之防禦及訴訟之
    終結，是原告所為訴之變更於法尚無不合，應予准許，合先
    敘明。
二、原告起訴主張：
  (一)被繼承人陳火生於民國65年10月15日死亡，遺有座落於臺北
    市○○區○○段一小段18建號即門牌號碼為臺北市○○區○○路2 段67號、權利範圍2 分之1 之建物，由配偶鄭玉葉及
    子女即陳寅男、債務人庚○○共同繼承，每人應繼分為1/3
    。嗣陳寅男於94年4 月3 日死亡，故陳寅男原繼承陳火生遺
    產之應繼分即由陳寅男之配偶、子女即被告戊○○○、己○○、丙○○、丁○○再轉繼承，每人應繼分為1/12。
  (二)被繼承人鄭玉葉於92年5 月21日死亡，名下除遺有繼承自陳
    火生遺產之財產，即附表一所示財產之1/3 應繼分，應由債
    務人庚○○、被告戊○○○、己○○、丙○○、丁○○（渠
    等再轉繼承陳寅男之應繼分）再轉繼承之；另座落於臺北市
    ○○區○○段一小段18建號即門牌號碼為臺北市○○區○○
    路2 段67號、權利範圍18分之5 之建物，應由債務人庚○○
    、被告戊○○○、己○○、丙○○、丁○○繼承，債務人庚○○之應繼分為2 分之1 ，被告等人之應繼分則各為8 分之
    1 。
  (三)按繼承人可以隨時請求分割遺產，民法第1164條定有明文。
    次按債務人怠於行使其權利時，債權人因保全債權，得以自
    己名義行使其權利，同法第242 條前段亦有明定。債務人庚○○前積欠原告新臺幣（下同）1,933,660 元，有臺灣臺北
    地方法院81年度民執荒9118字第19968 號債權憑證可憑，原
    告至今仍未獲清償，就債務人庚○○所有財產聲請強制執行
    ，經臺灣臺北地方法院囑託鈞院執行，刻由鈞院以98年度司
    執助字第3414號強制執行中。債務人庚○○雖得以行使遺產
    分割請求權方式取得財產，進而清償原告之債務，惟債務人
    庚○○迄今仍怠於行使，且債務人庚○○已陷於無資力，原
    告自有行使代位權以保全債權之必要，為此，原告為保全自
    己之債權，以自己名義代位債務人庚○○對被告戊○○○、
    己○○、丙○○、丁○○等4 人行使遺產分割請求權，請求
    將被告及訴外人庚○○公同共有如附表一所示之不動產，准
    予依附表二所示之應繼分比例分割為分別共有。
  (四)又原告查詢被繼承人陳火生、鄭玉葉之遺產清冊，發現仍有
    如附表三所示之遺產尚未辦理繼承登記，原告亦以自己名義
    代位債務人庚○○對被告請求就如附表三所示之遺產協同辦
    理繼承登記後，依附表二所示之應繼分比例分割為分別共有
    。
  (五)綜上，爰聲明如下：(1)被告及訴外人庚○○公同共有如附表
    一所示之不動產，准予依附表二所示之應繼分比例分割為分
    別共有。(2)被告應協同原告就被繼承人陳火生、鄭玉葉所有
    如附表三所示之遺產辦理繼承登記後，依附表二所示之應繼
    分比例分割為分別共有。(3)訴訟費用由被告負擔。
三、被告等答辯略以：對原告之請求沒有意見，惟被繼承人陳火
    生、鄭玉葉所遺留之地上權尚未辦理繼承登記等語。
四、原告主張被告戊○○○、己○○、丙○○、丁○○及債務人
    庚○○等5 人為被繼承人陳火生、鄭玉葉之繼承人，因被繼
    承人陳火生、鄭玉葉分別於65年10月15日、92年5 月21日死
    亡，嗣訴外人陳寅男於94年4 月3 日死亡，由陳寅男之配偶
    、子女即被告戊○○○、己○○、丙○○、丁○○再轉繼承
    之，故由被告戊○○○、己○○、丙○○、丁○○及債務人
    庚○○共同繼承如附表一所示之不動產；另被繼承人陳火生
    、鄭玉葉仍有如附表三所示之遺產尚未辦理繼承登記等事實
    ，業據其提出戶籍謄本、繼承系統表、土地及建物登記謄本
    為證，並經本院依職權向財政部臺北市國稅局調取被繼承人
    陳火生、鄭玉葉之遺產稅申報及核定資料，有該局99年4 月
    21日財北國稅資字第0990205820號函附之遺產稅申報書、遺
    產稅逾核課期間案件同意移轉證明書等在卷可稽，且為被告
    所不爭執，堪信為真實。又原告主張債務人庚○○積欠其1,
    933,660 元，至今仍未獲清償，原告就債務人庚○○所有財
    產聲請強制執行，經臺灣臺北地方法院囑託本院執行等情，
    復據其提出本院98年度司執助字第3414號執行命令、臺灣臺
    北地方法院99年1 月18日北院隆98司執午字第84080 號函、
    81年度民執荒9118字第19968 號債權憑證影本等件為證，自
    堪信原告之主張為真正。
五、又原告主張債務人庚○○怠於行使遺產分割請求權，且債務
    人庚○○之所有財產不足以清償積欠原告之債務，原告自有
    行使代位權以保全債權之必要等情，則本件首應審究者即在
    於：原告甲○○得否依民法第242 條規定，代位債務人即訴
    外人庚○○對被告等行使遺產分割請求權？原告甲○○是否
    有保全債權之必要？訴外人庚○○是否已陷於無資力？經查
    ：
    1.按債務人怠於行使其權利時，債權人因保全債權，得以自
      己之名義，行使其權利。但專屬於債務人本身者，不在此
      限，民法第242 條定有明文。惟此須以有保全債權之必要
      為前提，即債權人如不代位行使債務人之權利，其債權即
      有不能受完全滿足清償之虞時，債權人始有保全其債權之
      必要，而得行使代位權；倘債之標的與債務人之資力有關
      者，如金錢之債，其債務人應就債務之履行負無限責任，
      債務人茍有資力，債權即可獲得清償，若債務人陷於無資
      力或資力不足，債權之經濟上價值即行減損，故代位權之
      行使應以債務人陷於無資力或資力不足為要件。若債務人
      未陷於無資力或資力不足者，即無行使代位權以保全債權
      之必要（最高法院88年度台上字第694 號、94年度台上字
      第301 號判決意旨參照）。由此可知，債權人僅於其債權
      有不能受完全滿足清償之虞時，始有保全其債權之必要，
      且所謂「保全」乃係指保全債務人所有之責任財產，以確
      保債務人得以清償債務而言。
    2.原告主張債務人庚○○所有財產不足以清償原告之債權等
      事實，業據其提出建物登記謄本、財政部臺北市國稅局財
      產歸屬資料清單、臺灣臺北地方法院99年1 月18日北院隆
      98司執午字第84080 號函影本等為證。本院並依職權調閱
      債務人庚○○之財產所得資料，債務人庚○○名下有1棟
      房屋及多筆投資，其財產總額為219,112 元，自96年至98
      年間之所得總額分別僅為15,182元、14,435元、6,806 元
      ，有卷附之稅務電子閘門財產所得調件明細表在卷可稽，
      足見債務人庚○○之責任財產，實不足以擔保其所有債務
      ，是原告甲○○之債權仍有不能受完全清償之虞，足認債
      務人庚○○已屬無資力，是原告甲○○應有保全債權之必
      要。從而，原告甲○○主張依民法第242 條規定代位行使
      債務人庚○○對被告之遺產分割請求權，洵屬有據，應予
      准許。
六、按繼承人有數人時，在分割遺產前，各繼承人對於遺產全部
    為公同共有；繼承人得隨時請求分割遺產，但法律另有規定
    或契約另有訂定者，不在此限，民法第1151條、第1164條分
    別定有明文。又按民法第1164條所定之遺產分割，係以遺產
    為一體，整個的為分割，而非以遺產中個個財產之分割為對
    象，亦即遺產分割之目的在遺產公同共有關係全部之廢止，
    而非個個財產公同共有關係之消滅。繼承人既依民法第1164
    條規定訴請分割遺產，除非依民法第828 條、第829 條規定
    ，經全體公同共有人同意，僅就特定財產為分割，否則依法
    自應以全部遺產為分割對象（最高法院88年度臺上字第2837
    號判決意旨參照）。經查，被繼承人陳火生、鄭玉葉於死亡
    時遺有而現存如附表一所示之建物，債務人庚○○及被告等
    之應繼分如附表二所示，上開建物業已登記為兩造公同共有
    之事實，有上開建物登記謄本在卷可佐，並經本院核閱無誤
    。本院審酌原告訴訟代理人已到庭表明：請求債務人庚○○
    及被告等對於被繼承人陳火生、鄭玉葉如附表一所示之遺產
    准予分割，並依附表二所示之比例為分別共有等語在卷（見
    本院99年5 月17日言詞辯論筆錄），而被告等則對此亦表示
    同意，因認被繼承人陳火生、鄭玉葉所遺如附表一所示之不
    動產，其分割方法應依訴外人庚○○及被告之應繼分比例維
    持分別共有為適當。
七、次按債權人得以自己名義代位行使者，為債務人之權利而非
    自己之權利，若債務人自己並無該項權利，債權人自無代位
    行使之可言，此有最高法院49年台上字第175 號判例要旨可
    資參照。復按民法第1151條規定，繼承人有數人時，在分割
    遺產前，各繼承人對於遺產全部為公同共有。又依土地登記
    規則第29條第1 項（現為第120 條第1 項）規定，合法繼承
    人有二人以上，其中部分繼承人因故不能會同其他繼承人共
    同申請繼承登記時，得由其中一人或數人為全體繼承人之利
    益，就被繼承人之土地，申請為公同共有之登記。又各繼承
    人得為全體繼承人之利益，單獨聲請為公同共有之繼承登記
    ，故在繼承人相互間並無以訴請求他繼承人協同辦理繼承登
    記之必要，若起訴請求命他繼承人就系爭土地協同辦理繼承
    登記，欠缺權利保護要件，不應准許。因繼承，於登記前以
    取得不動產物權者，非經登記，不得處分其物權，民法第75
    9 條定有明文。又將公同共有物之公同共有權利，變更為分
    別共有，其共有之性質已有變更，屬於處分行為之一種，故
    除依土地登記規則第120 條第1 項規定得由公同共有人全體
    同意，逕為分別共有登記外，依民法第759 條之規定，非經
    辦理公同共有之繼承登記不得為之（最高法院82年度台上字
    第1783號、83年台上字第1675號、91年台上字第1754號判決
    意旨參照）。
八、查本件被繼承人陳火生、鄭玉葉所遺如附表三所示之地上權
    ，迄今仍登記在被繼承人陳火生、鄭玉葉之名下，尚未辦理
    繼承登記等情，已為兩造所不爭執，並有土地登記謄本在卷
    足憑，堪認為真實。揆諸上開見解，繼承人彼此間並未負有
    「協同辦理繼承登記」之義務，部分繼承人不願配合辦理繼
    承登記時，繼承人中一人或數人即得依土地登記規則第120
    條前段之規定，為全體繼承人之利益，就被繼承人之土地，
    申請為公同共有之登記，是債務人庚○○並無請求被告等人
    辦理繼承登記之權利，原告自亦無從依民法第242 條規定代
    位債務人庚○○向被告等人為前開偕同辦理繼承登記之請求
    。又系爭房屋雖屬於被繼承人陳火生、鄭玉葉之遺產，惟分
    割不動產之遺產既屬處分行為，依民法第759 條規定，非經
    辦理公同共有之繼承登記，不得請求分割遺產，詳如前述。
    然系爭房屋迄今仍未辦理公同共有之繼承登記，原告自不得
    訴請裁判分割此部分之遺產。從而，原告訴請分割被繼承人
    陳火生、鄭玉葉所遺如附表三所示之遺產，即屬無據，自應
    予駁回。
九、據上論結，本件原告之訴為一部有理由、一部無理由，依民
    事訴訟法第79條、第85條第2 項，判決如主文。
中    華    民    國    99    年    8     月    2     日
                  家事庭  法  官  李昆霖
以上正本證明與原本無異。
如對本判決上訴，應於判決送達後20日之不變期間內，向本院提
出上訴狀。
中    華    民    國    99    年    8     月    2     日
                          書記官  陳雪麗
附表一：被繼承人所遺之不動產部分
┌──┬─────────┬───┬────┬────┐
│編號│土地坐落地號或建物│面積  │權利範圍│被繼承人│
│    │門牌號碼、建號    │（平方│        │        │
│    │                  │公尺）│        │        │
├──┼─────────┼───┼────┼────┤
│ 1  │門牌號碼：臺北市大│74.86 │2分之1  │陳火生  │
│    │同區○○路○段67號 │      │        │        │
│    │建號：臺北市大同區│      │        │        │
│    │圓環段一小段18建號│      │        │        │
├──┼─────────┼───┼────┼────┤
│ 2  │同上              │同上  │18分之5 │鄭玉葉  │
│    │                  │      │        │        │
└──┴─────────┴───┴────┴────┘
附表二：繼承人應繼分比例
┌─────┬───────┐
│繼承人    │應繼分比例    │
├─────┼───────┤
│庚○○    │2分之1        │
├─────┼───────┤
│戊○○○  │8分之1        │
├─────┼───────┤
│己○○    │8分之1        │
├─────┼───────┤
│丙○○    │8分之1        │
├─────┼───────┤
│丁○○    │8分之1        │
└─────┴───────┘
附表一：被繼承人所遺之不動產部分（尚未辦理繼承登記）
┌──┬─────────┬───┬────┬───┬───┐
│編號│土地坐落地號或建物│設定權│權利範圍│被繼承│權利種│
│    │門牌號碼、建號    │利範圍│        │人    │類    │
│    │                  │（平方│        │      │      │
│    │                  │公尺）│        │      │      │
├──┼─────────┼───┼────┼───┼───┤
│ 1  │臺北市○○區○○段│90    │36分之8 │陳火生│地上權│
│    │一小段380地號     │      │        │      │      │
├──┼─────────┼───┼────┤      │      │
│ 2  │臺北市○○區○○段│1     │36分之8 │      │      │
│    │一小段380-1地號   │      │        │      │      │
├──┼─────────┼───┼────┤      │      │
│ 3  │臺北市○○區○○段│1     │36分之8 │      │      │
│    │一小段380-2地號   │      │        │      │      │
├──┼─────────┼───┼────┼───┼───┤
│ 4  │臺北市○○區○○段│90    │36分之8 │鄭玉葉│地上權│
│    │一小段380地號     │      │        │      │      │
├──┼─────────┼───┼────┤      │      │
│ 5  │臺北市○○區○○段│1     │36分之8 │      │      │
│    │一小段380-1地號   │      │        │      │      │
├──┼─────────┼───┼────┤      │      │
│ 6  │臺北市○○區○○段│1     │36分之8 │      │      │
│    │一小段380-2地號   │      │        │      │      │
└──┴─────────┴───┴────┴───┴───┘

司法院資訊處製作；財團法人民間司法改革基金會備份。
